【裁判字號】    95,訴,231
【裁判日期】    950501
【裁判案由】    返還不當得利
【裁判全文】
臺灣板橋地方法院民事判決               95年度訴字第231號
原      告  乙○○
                        號
被      告  昌漢開發工程有限公司
法定代理人  甲○○
上列當事人間請求返還不當得利事件，經本院於民國95年4 月17
日言詞辯論終結，判決如下：
    主  文
原告之訴及假執行之聲請均駁回。
訴訟費用由原告負擔。
    事實及理由
一、原告主張：原告於民國94年5 月10日委由原告之妻曾鳳婷代
    理原告委託被告承攬拆除原告所有坐落新竹縣竹北市○○路
    2401號及安溪寮69之1 號房屋（下稱系爭房屋），按一般承
    攬拆除房屋市行情約為新臺幣（下同）150,000 元，被告竟
    向曾鳳婷支領100,000 元並未書明承攬工程之明細及總價款
    ，嗣再向曾鳳婷領取195,399 元，合計295,399 元。依前述
    ，兩造雖未訂承攬總價，然依民法第1 條規定，應按一般工
    程習慣訂立合理之承攬報酬，被告逾合理150,000 元承攬報
    酬，向原告超收145,399 元，自屬不當得利。又被告於拆除
    房屋後，未經原告之同意，竟將拆除後之鋼鐵、工字鐵、雙
    馬達、銅器（含水搭等）、家電等有價值之物據為己有（原
    告並未贈與被告），經查前開物品之價值為750,000 元（鋼
    鐵部分為634,99 5元；雙馬達價值約28,000元；銅器（含水
    搭等）約值57,0 05 元；家電約值30,000元），此部分亦屬
    不當得利。爰依不當得利法律關係起本訴，請求被告返還前
    述不當利得等情。併為聲明：被告應給付原告895,399 元，
    及自94年7 月14日起至清償日止，按年息5%計算之利息；原
    告願供擔保，請准宣告假執行。
二、被告抗辯：系爭房屋原由縣政府委託被告執行強制拆除，嗣
    因涉及自動拆遷補償費問題，主管機關同意由原告自行拆除
    ，故改由原告雇請被告拆除，二者拆除之方式並不相同，縣
    政府委託拆除僅需拆至房屋無法使用即可，屋主自動拆除則
    應拆除乾淨，故費用亦有不同。本件原先約定之承攬報酬為
    300,000 元，原告僅給付250,000 元予被告，並非295,399
    元。又拆除當日警察及縣政府人員均有在場，屋內的物品係
    由原告自行載走，拆除後的鋼鐵、工字鐵等物，原告出賣予
    訴外人黃秋淵，由黃秋淵雇車載走，與被告無涉等語。併為
    答辯聲明：如主文所示。
三、兩造不爭執之事項：
  (一)系爭房屋原由縣政府委託被告執行強制拆除，嗣因涉及自動
    拆遷補償費問題，主管機關同意由原告自行拆除，故改由原
    告（委託曾鳳婷代理原告）雇請被告拆除。
  (二)原告所提出原證一、二、三書證形式為真正。
  (三)系爭房屋拆除後產生之鋼鐵、工字鐵等物，係由訴外人黃秋
    淵載走；原告並收受黃秋淵所給付50,000元。
四、原告主張：被告承攬拆除系爭屋房屋，兩造並未約定承攬報
    酬，原告實際給付295,399 元，較按一般工程習慣計算之15
    0,000 元多付145,399 元，爰依不當得利法律關係請求被告
    返還等情。被告則以：當初約定報酬原為300,000 元，後減
    為295,399 元，實際上被告僅收受250,000 元，被告既係依
    約收受承攬報酬，自無當得利可言等語為辯。即此部分兩造
    之爭點在於：兩造是否就系爭承攬報酬額為約定？經查：
  (一)觀諸原告所提出原證一書證（其上有被告及原告之代理人曾
    鳳婷之簽名），其記載略以「原告委託被告拆除房屋，原告
    先支付100,000 元正，餘款待拆除後再付清。94年5 月13日
    。」，由其文義可得推知，系爭房屋拆除之承攬報酬，至少
    應高於100,000 元。原證二書證（其上除有同前之簽名外，
    並有原告之簽名），則記載「曾鳳婷女士委託被告拆除原告
    所有系爭房屋，餘款195,399 元，原訂於94年5 月17日付清
    ，因曾女士尚無法付款，延至94年5 月25日付清款項，如曾
    女士於94年5 月25日未付清，被告將向新竹縣政府請款，並
    涷結拆遷補償費，曾女士不得有議。94年5 月18日）。則由
    原證二書證之文義可進步推知，兩造已就承攬報酬約定為「
    295,399元」（故書為「尚有餘款195,399 元未付」。）。
  (二)故而此部分應由原告就所主張「兩造間未約定承攬報酬額」
    （與前述書證相反）之利己事實負立證之責。經依原告聲請
    傳訊證人曾鳳婷（原告之妻）固到庭證稱：當天拆除時我有
    在現場，後來我跑到縣政府，縣政府承辦人員跟我說自拆的
    工程費不用花到10萬元，被告跟我說要30萬元，後來有減了
    一點，總價29萬5399元，我們是事後才談價格，我們先付訂
    金10萬元等語。惟證人曾鳳婷為原告之妻，於系爭承攬契約
    中更係擔任原告代理人，其證詞是否無偏頗之虞而可採信，
    已非無疑。況縱認證人曾鳳婷前開證詞為可採信，兩造雖於
    事前未曾談妥承攬報酬，於事後既已為約定，並簽署書面，
    基於私法自治，契約自由原則，自不得謂事後之約定無效，
    當事人仍應受其拘束。
  (三)基上，兩造對於系爭承攬報酬額既已為約定，兩造自均受其
    拘束，而無再適用民法第1 條、第491 條第2 項（依習慣定
    承攬報酬）之餘地。被告既未逾約定數額受領系爭承攬報酬
    ，自屬有法律上之原因受領。從而，原告依不當得利法律關
    係，請求被告返還其中145,399 元，為無理由，應予駁回。
五、原告主張：被告未經原告同意擅自將拆除後之鋼鐵、工字鐵
    、雙馬達、銅器（含水搭等）、家電等有價值之物據為己有
    （前開物品之價值為750,000 元），爰依不當得利法律關係
    請求被告返還等情。然被告所否認，辯以：被告並未載走任
    何物件，本件實係原告逕將拆除後所餘鋼鐵出賣予訴外人黃
    秋淵，與被告無涉等語。查，經依被告聲請傳訊證人黃秋淵
    ，到庭證稱：伊是開怪手的，關於拆屋的部分，伊係向被告
    支領報酬；但拆完後伊有告訴屋主，願意幫他們收購廢鐵，
    伊就跟原告談價錢，以5 萬元成交，談好付錢後，我就將廢
    鐵載走，廢鐵指的是建築物本身的東西，大概是四、五車。
    購買廢鐵的部分，是伊個人向原告買的，當時是買斷的，伊
    自行用怪手解鐵後，實際是賣了12萬多元等語。核與被告所
    述情節相符，原告亦自承當場收受證人黃秋淵50,000元，衡
    情，倘原告並未將房屋拆除後產生之廢鋼鐵等物出售予訴外
    人黃秋淵，應無收受黃秋淵所交付50,000元之理。況原告辯
    以：我只是先把他收下來，因為我還不知道全部的鋼鐵價值
    多少；證人應將多賣的錢交還伊云云。更可證明被告所辯：
    此部分僅涉原告與證人黃秋淵間買賣契約糾葛，要與被告無
    涉等語，為可採信。此外原告復未提出其餘證據證明黃秋淵
    係以被告代理人身分與原告交易，或被告有何無法律上原因
    ，受有出賣前開鋼鐵等物利得等情，經本院調查之結果，原
    告依不當得利法律關係起訴請求被告給付750,000 元，於法
    顯有未合。
六、綜上所述，原告依不當得利法律關係請求被告給付895,399
    元，及自94年7 月14日起至清償日止，按年息5%計算之利息
    ，為無理由，應予駁回。原告之訴既經駁回，其假執行之聲
    請已失所附麗，應併駁回。
結論：原告之訴為無理由，依民事訴訟法第78條，判決如主文。
中    華    民    國    95    年    5     月    1     日
                  民事第一庭    法  官  黃信滿
以上正本係照原本作成
如對本判決上訴，須於判決送達後20日內向本院提出上訴狀
中    華    民    國    95    年    5     月    1     日
                                書記官  林月蓉


司法院資訊處製作；財團法人民間司法改革基金會備份。
